臺灣高等法院民事判決
108年度重上字第628號
上  訴  人  鄭祐甄
被上訴人    楊欽龍

訴訟代理人  陳立果
參  加  人  華南產物保險股份有限公司

法定代理人  凃志佶
共      同    
訴訟代理人  張嘉琪
            蘇嘉維
            陳立果
上列當事人間請求損害賠償事件，上訴人對於中華民國108年3月
15日臺灣桃園地方法院106年度重訴字第417號第一審判決提起上
訴，本院於109年2月19日言詞辯論終結，判決如下：
    主      文
原判決關於駁回上訴人後開第二項之訴部分，及訴訟費用(除確
定部分外)之裁判均廢棄。
被上訴人應給付上訴人新臺幣肆萬參仟壹佰肆拾元，及自民國一
０八年一月二十三日起至清償日止，按年息百分之五計算之利息
。
其餘上訴駁回。
第一審（除確定部分外）、第二審訴訟費用，由被上訴人負擔千
分之三，餘由上訴人負擔。
參加訴訟費用由參加人負擔。
    事實及理由
甲、程序方面
    按就兩造之訴訟有法律上利害關係之第三人，為輔助一造
    起見，於該訴訟繫屬中，得為參加，民事訴訟法第58條第1
    項定有明文。查參加人華南產物保險股份有限公司陳明上訴
    人因車輛交通事故訴請被上訴人損害賠償，茲因被上訴人車
    輛已向伊投保強制汽車責任險及汽車第三人責任保險，伊就
    本件訴訟有法律上利害關係，為輔助被上訴人而聲請參加訴
    訟等語（本院卷第187頁），經核與前揭規定並無不合，應
    予准許。
乙、實體方面    
一、上訴人起訴主張：被上訴人於民國105 年2 月5 日晚間7 時
    15分許，駕駛車牌號碼000-0000自用小客車（下稱系爭汽車
    ），沿桃園市龜山區山鶯路往萬壽路2 段方向行駛，行至桃
    園市龜山區山鶯路2巷巷口時，欲左轉駛入山鶯路2 巷內，
    本應注意車前狀況，並隨時採取必要之安全措施，卻疏未注
    意，適伊騎乘車牌號碼000-000 輕型機車（下稱系爭機車）
    於上開巷口停等紅燈，遭到被上訴人駕駛系爭汽車撞擊（下
    稱系爭車禍），致伊受有左肩、雙膝、雙小腿、右上臂、右
    前臂、雙手挫傷、頸部肌肉拉傷、下背挫傷、頭部外傷併腦
    震盪等傷害，後續並導致雙上肢及下肢多發性神經損傷、胸
    腰椎及腰薦椎椎間盤疾患併神經壓迫、頸椎韌帶扭傷併神經
    壓迫、腰部脊椎韌帶扭傷及拉傷、外傷後疼痛症候群及腦震
    盪後症候群等傷害（下稱系爭傷害），而致有支出醫藥費、
    計程車交通費、看護費、不能工作損失收入、減少勞動能力
    等財產上損害，並因精神痛苦而受非財產上損害，共計新臺
    幣（下同）1284萬9478元（各項損害金額如附表「上訴人請
    求金額」欄所載），自得依侵權行為法律關係，請求被上訴
    人如數賠償。爰於原審聲明：㈠被上訴人應給付上訴人1284 
    萬9478元 ，及其中1284 萬8878 元自追加狀繕本送達翌日
    （108年1月23日）起，其中600元自108 年3 月9 日起，均
    至清償日止，按年息5%計算之利息。㈡願供擔保請准宣告假
    執行。【原審判決被上訴人應給付上訴人129萬9587元（詳
    如附表「原審判決認定金額」欄所示）及自108年1月23日起
    至清償日止按年息5％計算之利息，並附條件准、免假執行；
    另駁回上訴人其餘之訴及假執行之聲請；被上訴人就判決其
    敗訴部分未聲明不服上訴（此部分已非本院審理範圍），上
    訴人則就原審判決其敗訴部分聲明不服，全部提起上訴】。
    並上訴聲明：㈠原判決不利於上訴人部分廢棄。㈡被上訴人應
    再給付上訴人新台幣1154萬9891元，其中1154萬9291元自10
    8 年1 月23日起，其中600元自108 年3 月9 日起，均至清
    償日止，按年息5％計算之利息。㈢願供擔保請准宣告假執行
    。
二、被上訴人答辯及參加人陳述意旨：伊就系爭車禍之發生雖有
    過失，然應賠償之金額，僅限於原審判決所為認定及上訴人
    於二審另提出醫療單據之醫藥費部分，至上訴人其餘請求部
    分，則無理由等語。並答辯聲明：㈠上訴駁回。㈡如受不利判
    決，願供擔保請准宣告免為假執行。
三、經查上訴人主張：被上訴人於前揭時、地駕駛系爭汽車，於
    左轉彎時，疏未注意車前狀況，適伊騎車系爭機車行經該地
    遭被上訴人撞擊而人車倒地，並受有系爭傷害，被上訴人前
    揭行為，經原法院刑事庭以105 年度桃交簡字第2807號簡易
    判決處有期徒刑3 月得易科罰金，復經原法院刑事庭以106
    年度交簡上字第154 號判決駁回其上訴確定（下稱系爭刑案
    ）等情，已為被上訴人所不爭執（本院卷第180頁、597頁）
    ，並有檢察官聲請簡易判決處刑書、系爭刑案歷審判決、桃
    園市政府警察局道路交通事故當事人登記聯單暨初步分析研
    判表、敏盛綜合醫院（下稱敏盛醫院）診斷證明書、桃園市
    政府車輛行車事故鑑定委員會鑑定意見書等件可稽（原審附
    民卷第19頁至22頁，原審卷一第58頁、59頁、87頁至89頁、
    221頁至222頁背面，原審卷二第44頁、258頁至263頁）。按
    汽車行駛時，駕駛人應注意車前狀況，並隨時採取必要之安
    全措施，道路交通安全規則第94條第3 項定有明文。被上訴
    人駕駛系爭汽車，行經肇事路段，疏未注意上訴人騎乘機車
    在山鶯路2 巷口停等紅燈之車前狀況，貿然左轉駛入山鶯路
    2 巷，致與上訴人所駕駛機車發生碰撞，顯已違反上揭規定
    而有過失甚明，且其行為與上訴人受傷結果間具因果關係，
    亦堪認定。
四、次按因故意或過失，不法侵害他人之權利者，負損害賠償責
    任。汽車、機車或其他非依軌道行駛之動力車輛，在使用中
    加損害於他人者，駕駛人應賠償因此所生之損害，民法第18
    4條第1 項前段及第191條之2前段分別定有明文。再按不法
    侵害他人之身體或健康者，對於被害人因此喪失或減少勞動
    能力或增加生活上之需要時，應負損害賠償責任；不法侵害
    他人之身體、健康、名譽、自由、信用、隱私、貞操，或不
    法侵害其他人格法益而情節重大者，被害人雖非財產上之損
    害，亦得請求賠償相當之金額。民法第193 條第1 項、第19
    5條第1 項前段分別定有明文。上訴人因系爭車禍事故受傷
    等情既經認定，則其依前揭規定請求被上訴人負侵權行為損
    害賠償之責任，於法即無不合。茲因被上訴人對於原審判決
    其應給付之損害賠償金額（詳如附表「原審判決認定金額」
    欄所示），未聲明不服上訴，且於本院再表示對原審判決金
    額無意見（本院卷第181頁至182頁、598頁），則關於原審
    認定上訴人系爭車禍事故所受損害金額，本院自毋須重複認
    定。爰就上訴人於本院主張應由被上訴人再為賠償之各項損
    害有無理由，分敘如下： 
  ㈠將來醫療費部分：
    上訴人主張除原審請求並經判准之已支出醫藥費外，伊將來
    仍有定期就診而支出醫藥費之必要；其中⒈敏盛醫院神經外
    科、復健科，3個月各複診1次，1年各複診4次，每次醫療費
    用各200元，每年即需支出1600元（即200元×4次×2科別＝160
    0元），⒉德馨中醫診所（下稱德馨診所）每週復健1 次，1
    年計52次，每次費用100元，每年需支出5200元，⒊合群骨科
    診所（下稱合群診所）每週復健2次、複診1次，1年復健104
    次，複診52次，復健每次費用50元，複診每次費用700元，
    每年需支出4萬1600元〈計算式：（復健50元×104次）＝（複
    診700元×52次）＝41,600元）（前述三家院所就診頻率及次
    數，以下簡稱為系爭將來就診次數）；每年需支出醫藥費4
    萬8400元（即1,600元＋5,200元 ＋41,600元），以餘命33年
    為計算，將來醫藥費須支出159萬7200元（即48,400元×33年
    ＝1,597,200元）等語。然查本件上訴人因系爭車禍所受系爭
    傷害，衡情於經適當治療後，即應病情改善或已因症狀固定
    ，無須頻繁就醫，此亦有敏盛醫院107 年2 月6 日診斷證明
    書記載「現經治療滿一年之後症狀固定」等語（原審卷二第
    17頁），及該醫院於107年4月27日函附林銘川醫師、陳興漢
    醫生之回復意見表示：「患者（即上訴人）目前雖仍有雙上
    肢及左下肢的功能障礙，但其病情已趨於穩定，亦即病情已
    不會再有太大的變化，因此，已經不需要再接受積極性的復
    健治療」、「病患（即上訴人）於105 年6 月22日、7 月6
    、8 、22、24、31日、9 月1 、5、12日接受高壓氧治療，
    總計8 次，病患因久未來科複診，建請來科門診後再評估後
    續是否需要治療」等語，有該函文暨回復意見可稽（原審卷
    二第114頁至115 頁），顯見本件難認上訴人於餘命期間尚
    有如其所稱系爭將來就診次數之必要。況上訴人將來之醫藥
    費請求權，可能因上訴人屆時是否仍然生存、實際身體健康
    狀況及實際費用支出之情形，甚至其主觀意願而不同，尚未
    發生之醫療費用金額實無從預估，顯非確定之債權，其就此
    預為請求，難認正當。惟上訴人於原審請求已支出之醫療費
    （即敏盛醫院至107年4月26日、合群診所至106年9月15日、
    德馨診所至106年10月23日）後，迄至本院言詞辯論終結時
    ，已實際前往合群診所門診及復健而支出醫藥費3600元，及
    至敏盛醫院就醫支出醫藥費2160元，合計5760元，此有合群
    診所收據彙總單、敏盛醫院108年11月28日函文及醫療費用
    明細表可參（本院卷第307頁至325頁、549頁至551頁），核
    已屬確定之債權，被上訴人就此部分亦不爭執（本院卷第28
    6頁、562頁、584頁）。從而上訴人此部分請求於5760元之
    範圍內，應認確屬因系爭車禍所生之必要醫療支出無疑，逾
    此範圍，則乏所據，自不足採取。
  ㈡已支出交通費及將來交通費部分：
    上訴人主張其因系爭傷害，導致行動不便，已搭乘計程車前
    往敏盛醫院就診40次、德馨診所就診23次、合群診所就診79
    次，共支出計程車費3萬9930元，另將來需固定至上開院所
    回診或復健，自亦得請求被上訴人按系爭將來就診次數計算
    之計程車費用共計167萬2440元等語；被上訴人則抗辯上訴
    人未提出支付計程車費收據，無法證明確實有搭乘計程車云
    云。經查：
  ⒈上訴人因系爭車禍受到系爭傷害，並因頸椎及腰椎之椎間盤
    突出合併頸神經及腰薦神經之壓迫，導致雙上肢及左下肢的
    知覺異常，肌力不足及功能障礙，迄至目前仍有雙上肢及左
    下肢的功能障礙一節，已有敏盛醫院107年4月27日檢送林銘
    川醫師出具之法院來函回復意見表可稽（原審卷二第112頁
    、114頁）；且上訴人之後於108年1月9日、108年11月13日
    回診，仍經醫囑應避免久站之情，亦有敏盛醫院108年1月9
    日及同年11月13日診斷證明書存卷可憑（原審卷三第21頁，
    本院卷第513頁）。再參酌上訴人住所距離敏盛醫院、德馨
    診所、合群診所分別為4公里、1.7公里、1公里，此有GOOGL
    E地圖可稽（原審卷三第153頁至157頁），雖非甚遠，但依
    上訴人所受傷勢及行動能力受限之狀態，無法步行抵達，亦
    難強令其猶須忍受疼痛往返住處與公車站間，並面臨久站等
    候及搭乘公車致傷勢惡化之危險。則上訴人主張其因系爭傷
    害致行動不便，有搭乘計程車前往醫院診療或復健需要，非
    屬虛妄。且被上訴人不法侵害上訴人之身體、健康，致上訴
    人必須往返住家與醫療院所接受門診治療及復健，核屬因本
    件不法侵害行為所增加生活上之需要；再參酌我國內計程車
    業者，鮮少主動開立車資收據，而乘客未索取收據者，亦事
    所常見，故縱其未能提出收據，但既符經驗法則，仍應命給
    付。再者，上訴人雖稱有時係由其配偶駕車搭載前往等語（
    本院第182頁），然審酌其親友所付出之勞力既非不得以相
    當之計程車車資予以評價，此種基於身分關係之恩惠，自不
    能加惠於被上訴人，仍應認上訴人得向被上訴人請求賠償因
    前往醫院治療或復健所需之交通費用。惟上開交通費之請求
    ，自須以上訴人確實應至醫療院所為前提，洵無疑義。
  ⒉承此，針對上訴人主張已支出之交通費部分：①上訴人於105
    年2月6日至107年4月26日期間，前往敏盛醫院診療或復健共
    計34次（同日而應診不同科別者，應以1次為計），此有敏
    盛醫院107年6月1日函文檢送之醫療費用明細表足考（原審
    卷二第177頁、178頁）。再依臺灣大車隊網路叫車系統之車
    資估算，自上訴人住所前往敏盛醫院之搭乘車資約150元至1
    95元（原審卷三第153頁），以平均車資計算，其每次就診
    來回車資為345元〈即（150+195）元÷2×2＝345元〉，則至敏盛
    醫院就診34次所需計程車費應為1萬1730元（即345元×34次＝
    11,730元）。②上訴人主張其自105年2月13日至106年9月15
    日期間前往合群診所門診29次、復健50次，已提出收據彙總
    單及診斷證明書為憑（原審卷二第63頁至84頁、89-1頁）。
    然審酌上訴人前往門診當日，多數亦同時進行復健，此參其
    提出之門診收據，除有診察費外，亦常同時開列處置費用，
    即可徵知，此部分門診次數即不應重複計算。故就前往合群
    診所部分，經以上訴人復健次數50次，加計僅單純門診而無
    復健者之次數8次（即該門診收據僅列診察費而無處置費者
    ，包含105年2月13日、2月15日、2月20日、2月29日、3月18
    日，106年5月19日、9月1日、9月15日收據；原審卷二第63
    頁、66頁、67頁），共計58次。再依臺灣大車隊網路叫車系
    統之車資估算，自上訴人住所前往合群診所之車資，每趟95
    元至125元（原審卷三第157頁），每次往返車資為220元〈即
    （95+125）元÷2×2＝220元〉，則前往合群診所58次所需計程
    車費應為1萬2760元（即220元×58次＝12,760元）。③上訴人
    主張其於105年2月22日至106年10月23日期間至德馨診所就
    診23次一節，已提出德馨診所診斷書為證（原審卷二第90頁
    ）；再依臺灣大車隊網路叫車系統之車資估算，自上訴人住
    處至德馨診所每趟計程車車資為105元至140元左右（原審卷
    三第155頁），每次往返需支出245元〈即（105+140）元÷2×2
    ＝245元〉，則至德馨診所就診23次所需車資應為5635元（即2
    45元×23次＝5635元）。④從而上訴人請求已支出之計程車費3
    萬0125元（計算式：11,730元＋12,760元＋5635元＝30,125元
    ），為有理由，逾此部分即屬無據。
  ⒊再就上訴人主張將來交通費部分，茲審酌：①上訴人除前述已
    支出之交通費外，上訴人於107年7月1日至108年11月13日期
    間另有前往敏盛醫院就診共計7次，此有該醫院108年11月28
    日函文所附之醫療費用明細表可稽（本院卷第549頁、551頁
    ）；再依前述每次往返車資345元為計算，上訴人就診7次所
    需計程車費應為2415元（即345元×7次＝2,415元）。②另上訴
    人自105年2月13日起至108年11月1日為止，共計前往合群診
    所門診42次、復健71次，此有上訴人提出之合群診所108年1
    1月1日診斷證明書可稽（本院卷第521頁），經比對該診所1
    06年9月22日診斷證明書所載之門及復健次數（即前述已支
    出合群診所之交通費部分），其自106年9月22日至108年11
    月1日止期間，尚有至合群診所門診13次（即42-29＝13）及
    復健21次（即71-50＝21）。則以復健次數21次，加計僅單純
    門診而無復健之次數1次（即收據僅有診察費而無處置費者
    之108年11月1日；本院卷第325頁），共計22次，再按前述
    上訴人住處往返合群診所所需車資220元為計算，其自得請
    求此部分計程車交通費4840元（即220元×22次＝4,840元）。
    ③從而上訴人就其所稱將來交通費部分，於上開7255元（即2
    ,415元＋4,840元＝7,255元）範圍內，洵屬有據；至就其餘請
    求部分，因其未能證明將來確有就醫之事實，此詳前揭㈠所
    述，自難認有增加支付計程車費之需要，無從採憑。
  ㈢已發生看護費及將來看護費部分：
    上訴人雖主張：伊於105 年2 月5 日至107 年10月31日期間
    有如前述前往敏盛醫院40次、德馨診所23次、合群診所79次
    ，共計142次之就診或復健，並均由伊配偶林雲樟陪同回診
    ；另於107年10月30日至110 年1 月9日期間預估前往三家醫
    院診所門診及復健共計432次，林雲樟亦有陪同之必要，故
    以每次回診4 小時看護費1200 元計算，得請求已發生之看
    護費17萬400 元（1200元×142次）及將來看護費為51萬8400
    元（1200元×432次）云云。惟查被上訴人否認上訴人已因所
    受系爭傷害，致其日常生活無法自理，並有受專人看護之程
    度；且觀諸上訴人於105年2月6日車禍當日，經診斷受有左
    肩、雙膝、雙小腿、右上臂、右前臂、雙手挫傷、頸部肌肉
    拉傷、下背挫傷、頭部外傷併腦震盪等傷害，當日至敏盛醫
    院急診就醫，經檢查及診治後於同日即出院，此有該醫院10
    5年10月20日診斷證明書可稽（原審卷二第44頁），顯未達
    難以自理日常生活起居之程度。再者，上訴人所受上開傷害
    ，後續雖導致雙上肢及下肢多發性神經損傷、胸腰椎及腰薦
    椎椎間盤疾患併神經壓迫、頸椎韌帶扭傷併神經壓迫、腰部
    脊椎韌帶扭傷及拉傷、外傷後疼痛症候群及腦震盪後症候群
    等傷害，然核諸前揭傷勢，縱導致上訴人行動不便，惟應無
    致其難以處理其生活起居事務；另經原法院向敏盛醫院函詢
    之結果，敏盛醫院於107 年4 月27日亦檢送柯紹華醫生意見
    表示：「病患於住院期間需人全日照護，惟出院後之部分端
    賴居家環境與個人生活形態而異，礙難回復」等語，有該醫
    院107年4月27日函文所附之法院來函回復意見表可考（原審
    卷二第112頁、113頁），亦無從證明上訴人有受他人看護之
    必要。況依上訴人所述之看護照顧，實係指其配偶林雲樟陪
    同其至醫院回診，顯見除此之外，上訴人平時應無非賴他人
    不能處理自己生活事務之情事，至就上訴人前往醫療院所回
    診或復健部分，本院業經考量其行動不便而認得其應以計程
    車代步，業於前述，據此亦堪認其猶未達需仰賴他人隨時在
    旁照顧看護，否則難以前往醫院就醫之程度。是上訴人請求
    已發生看護費或將來看護費，均難認可取。
  ㈣不能工作損失部分：
    上訴人主張其原為3D動畫工程師，因受到系爭傷害，自105 
    年2 月5 日起至110 年1 月9 日止，共計59個月不能工作，
    以每月薪資為5 萬元計算，已受有295 萬元之收入損失等語
    。然查：
  ⒈上訴人原係從事3D動畫師工作，有其提出之三維動畫工程師
    證照可稽（原審卷一第80頁），核諸上訴人所受系爭傷害為
    身體肩多處挫傷、拉傷、頭部外傷併腦震盪等傷害，後續並
    導致雙上肢及下肢多發性神經損傷、胸腰椎及腰薦椎椎間盤
    疾患併神經壓迫、頸椎韌帶扭傷併神經壓迫、腰部脊椎韌帶
    扭傷及拉傷、外傷後疼痛症候群及腦震盪後症候群等傷害之
    傷勢，堪認其主張因受上揭傷害致不能工作，非屬無據。然
    關於上訴人不能工作之期間，依上訴人所提敏盛醫院於106
    年10月31日、108年1月9日、108年11月13日開立之診斷證明
    書，雖均記載：「醫囑：須配合骨科、神經外科、復健科、
    疼痛科醫師處方進行藥物治療及復健，避免拿重物、久坐、
    久站及體力勞動之工作。目前患者仍有頭痛頭暈之症狀，…
    建議休息兩年並接受復健治療」等語（原審卷一第87頁，原
    審卷三第21頁，本院卷第513頁）；然上訴人原係從事3D動
    畫設計師，核應非屬前開醫囑所述之「體力勞動工作」，且
    經原法院向敏盛醫院函詢，該醫院林銘川醫師亦明確表示：
    「以患者目前的病情而言，她無法從事一般（含勞力型）工
    作，僅能從事輕便工作。舉例來說，單就3D動畫工作而言，
    因這項工作之屬性以動腦筋為主，再加上簡單手部操作電腦
    鍵盤為輔，所以患者應可勝任，可以回復到這項工作」等語
    ，此有敏盛醫院107年4月27日函文所檢附之法院來函回復意
    見表可考（原審卷二第112頁、114頁）；且上開診斷證明書
    記載「建議休息兩年並接受復健治療」，乃係指自上訴人於
    105年2月6日發生車禍後起算休養二年，此更據敏盛醫院於1
    07 年6 月1 日檢送由林銘川醫師出具之法院來函回復意見
    表說明：「不能工作期間為：民國105 年2 月5 日受傷日起
    到受傷後大約兩年左右，亦即107 年2 月5 日。患者目前仍
    無法從事勞力型工作，但就3D動畫工作而言，患者可以回到
    3D動畫的工作崗位」等語足憑（原審二第179頁）。顯見上
    訴人自發生車禍時起，經兩年休養（即107年2月5日）即可
    回復其原從事之工作至灼。上訴人主張：敏盛醫院於108年1
    月9日出具之診斷證明書既記載「避免體力勞動之工作」、
    「建議休息兩年並接受復健治療」，應認其迄至110年1月9
    日為止，仍無法回復工作云云，顯然誤解前揭診斷證明書所
    載之真意。況上訴人請求關於不能工作之收入損失，應係其
    因傷治療期間致無法工作而受之損失，此與所謂喪失勞動能
    力之損失係指於治療終止後，身體仍遺留障害無法回復，致
    將來勞動能力喪失或減少所受之損害，並不相同。參酌敏盛
    醫院於107年2月6日出具之診斷證明書已記載：「現經治療
    滿一年之後症狀固定，可視為難以復原」等語（原審卷二第
    17頁），顯見於107年2月6日時，上訴人之傷勢業經症狀固
    定，則上訴人因傷治療而無法工作之期間，應算至107年2月
    其症狀固定為止，至其後如仍因傷已無法復原致難以全面回
    復工作之情形，即應屬勞動能力減損之範疇。是上訴人另以
    其現仍遺留障害為由，難以工作，主張迄今仍無法工作而無
    收入云云，自非可採。
  ⒉再者，上訴人雖稱其車禍前從事3D動畫工程師，每月可獲取
    收入約6萬至8萬元，應以5萬元為計云云，惟未提出積極事
    證額為佐，另觀諸其提出之存摺節本、客戶交易明細表（原
    審卷一第199頁至205頁），僅能知悉經常有現金存款存入該
    帳戶，無從判斷該存入款均屬其工作收入。且參酌上訴人已
    自承：伊是屬於包工制，都是從客戶處直接收現金，無薪資
    證明，亦無開立收據，或與客戶簽立書面契約，所收取現金
    後存入股票帳戶內等語（原審卷一第140頁、171頁），顯見
    上訴人每月收入係隨著當月接案情形及約定之報酬多寡，而
    有不同，難認有固定之報酬。上訴人雖另以「1111職務大辭
    典」網路列印資料記載：1 年至7 年年資之3D動畫工程師平
    均月薪為3 萬1600 元至4 萬8255 元為據（原審卷一第198
    頁），惟此網路資料並未說明所載數據如何算出，充其量亦
    僅係人力銀行網站就受雇之多媒體動畫設計師，不分學識背
    景、職位及職務內容所為之平均薪資概況介紹，且與上訴人
    係屬自行接案，而非受雇之性質亦有不同，無從援引作為認
    定上訴人每月收入之適證。上訴人主張應以每月5萬元作為
    其勞動能力減損之計算依據，尚不足採信。然本院揆諸勞動
    部公布之105年度最低基本工資每月2萬0008元，上開數額應
    可認定係上訴人在通常情形下可能取得之收入，作為上訴人
    勞動能力減損之計算基準，應屬為當。
  ⒊準此，原審判決認定上訴人得請求被上訴人賠償其二年不能
    工作之收入損失，共計48萬0192 元（計算式：20,008元×24
    月＝480,192元），核無不合。上訴人主張原審判決此部分認
    定不當，故除原審已判准金額外，被上訴人尚應再給付246
    萬9808元云云，自屬無據，不應准許。  
  ㈤勞動能力減損部分：
  ⒈上訴人主張其因系爭傷害致勞動能力減損76.6%，計算至65歲
    尚有20年，扣除已請求不能工作損失之59個月後，共計181
    個月，經以每月薪資5 萬元計算，並依霍夫曼計算式扣除中
    間利息，乃受有481萬6296元之損害云云，固以敏盛醫院106
    年10月31日、107年2月6日、同年4月26日、108年1月9日及1
    1月13日診斷證明書載有「目前患者仍有頭痛頭暈之症狀，
    外傷後頭痛症候群約為勞保失能等級7級，雙手的勞保失能
    等級約為7級、左下肢的勞保失能等級約為7級」等語為據（
    原審卷一第87頁，原審卷二第17頁、112頁、114頁，原審卷
    三第21頁，本院卷第513頁）。然細繹上開敏盛醫院診斷證
    明書之內容，乃係該醫院醫師依憑上訴人車禍後至該醫院就
    診情形，並依勞工保險失能給付之標準逕自認定，是否已考
    量被上訴人之職業特殊性及受傷前工作內容，則有未知；且
    勞工保險失能給付標準所定之失能等級，目的僅係作為勞工
    保險局核發失能年金給付之依據（參勞工保險條例第54條之
    1規定），與依侵權行為損害賠償所為勞動能力減損之認定
    係屬二事，再參酌「勞工保險失能給付標準附表」之失能審
    酌內容，乃係針對病人之症狀為判斷，而未斟酌病患其餘之
    個別條件，自不宜以勞工保險失能給付標準所定失能比率，
    率爾認為係等同於侵權行為勞動能力減損之認定。至上訴人
    再提出國立臺灣大學醫學院附設醫院（下稱臺大醫院）109
    年5月8日診斷證明書，雖記載「所致之勞動能力減損比例介
    於50% 至60%」等字（原審卷二第125 頁），惟該診斷證明
    書係上訴人於本件訴訟繫屬中自行至臺大醫院就診取得，非
    經法院囑託，復為被上訴人所爭執（原審卷二第171 頁），
    再檢視其醫生囑言載明：「病患因上述診斷，於民國107年0
    4月24日與05月08日至本院環境暨職業醫學部門診就診。依
    據病患於敏盛綜合醫院之過往就醫資料，輔以本院環境暨職
    業醫學部門診病史(含工作經歷、工作內容等職業史）詢問
    ，於使用與受囑託而為鑑定相同之評估方式後，可得上述診
    斷所致之勞動能力減損比例介於50%至60%。對前述比例若有
    疑義，建議循法律途徑處理（例如囑託本院以外之醫療院所
    依民事訴訟法進行鑑定）」（原審卷二第171頁），可見臺
    大醫院並未另就上訴人當時之身體症狀進行任何理學或神經
    電學等相關檢查，而其所依憑之「敏盛醫院之過往就診資料
    」究竟為何，更有未明，自亦難逕採。
  ⒉嗣原審囑託兩造均同意之長庚醫療財團法人林口長庚紀念醫
    院（下稱長庚醫院）進行鑑定，其鑑定結果認：「據病歷所
    載，病人鄭君（即上訴人）曾於107 年7 月13日至本院職業
    醫學科門診接受勞動力減損評估，經專科醫師依病人現況進
    行理學檢查、問診、病歷審閱並安排X光及神經電學檢查，
    神經電學檢查結果顯示：雙手腕隧道症候及雙腳脛神經病變
    ，但其所患應與其自身糖尿病所引起之多發性神經病變有關
    。綜合各項評估結果顯示，病人因頭部外傷、腰椎挫傷併神
    經根病變，殘存左腳不適、頭暈等症狀；根據美國醫學會障
    害指引評估，加以綜合病人將來賺錢能力、職業及年齡予以
    調整計算鑑定後，其勞動能力減損18% 」，此有長庚醫院10
    7年12月3日函文可考（原審卷二第255 頁）。是依長庚醫院
    鑑定結果，可認上訴人因系爭傷害已致勞動能力減損18％。
    且審諸長庚醫院前開鑑定結果，係依法院向敏盛醫院調閱之
    病歷，並實際對上訴人進行理學、X 光及神經電學等檢查後
    ，依其身體遺存障害狀態，按國際通認鑑定準則進行評估，
    並綜合考量上訴人之專業能力、工作性質及年齡等予以調整
    ，復已提出計算表說明其計算及調整之比例，其鑑定之過程
    及方法符合一般醫療鑑定之常規，核具相當之可靠性，則其
    據此所為前開認定，應屬信實。上訴人雖另主張其所受之系
    爭傷害，並未包含雙手腕隧道症候及雙腳脛神經病變，之前
    亦無因糖尿病引起之雙手腕隧道症候及雙腳脛神經病變就醫
    云云，質疑長庚醫院上開鑑定結果。然查，長庚醫院上開鑑
    定結果，記載「雙手腕隧道症候及雙腳脛神經病變，但其所
    患應與其自身糖尿病所引起之多發性神經病變有關」，乃係
    該醫院透過理學檢查、問診、病歷審閱及安排X光、神經電
    學檢查後所為之專業判斷，核與卷附上訴人車禍當日前往敏
    盛醫院急診時，其急診檢傷紀錄「過去病史」乃包含糖尿病
    之情（原審卷二第238 頁），亦屬相符。且長庚醫院將其診
    斷出之「雙手腕隧道症候及雙腳脛神經病變」排除屬車禍所
    致，並就上訴人因系爭車禍所受之系爭傷害進行勞動能力減
    損之鑑定，自對本件判斷上訴人因系爭車禍所導致之勞動能
    力減損程度，不生影響。上訴人據此主張長庚醫院鑑定結果
    有重大瑕疵，而不足取云云，尚難採憑。
  ⒊據此，上訴人所受之勞動能力減損比例即應以18％計算。再以
    前述基本工資每月2 萬0008元，即每年24萬96元（計算式：
    20,008元×12月＝240,096元）為其收入基礎，計算上訴人每
    年損失之勞動能力價值為4 萬3217 元（即240,096元×18% ＝
    4 萬3217 元，元以下四捨五入，下同）。則自107 年2 月5
    日起，算至其依勞動基準法第54條規定勞工強制退休之年齡
    65歲止（即124 年5 月18日），依霍夫曼式計算法扣除中間
    利息（第一個月不扣除中間利息）為計算，上訴人得一次請
    求減少勞動能力之損失為54萬8313 元【計算式：43,217×12
    .00000000＋（43,217×0.00000000）×（13.00000000 －00.00
    000000）＝548,313.0000000000。其中12.00000000為年別單
    利5%第17年霍夫曼累計係數，13.00000000為年別單利5%第1
    8年霍夫曼累計係數，0.00000000為未滿一年部分折算年數
    之比例（102 /365＝0.00000000）】，超過部分即屬無據。
    從而原審認上訴人請求被上訴人賠償其勞動能力減損費用為
    54萬8313 元，核屬正當；超逾部分，即難准許。
  ㈥精神慰撫金：
    按被害人受有非財產上損害，請求加害人賠償相當金額之慰
    撫金時，法院對於慰撫金之量定，應斟酌實際加害情形、所
    造成之影響、被害人痛苦之程度、兩造之身份地位、經濟情
    形及其他一切狀況為之。查上訴人因系爭車禍受有系爭傷害
    ，需就醫治療，歷經長期復健，期間並需忍受系爭傷害造成
    之身體不適、心理負擔及日常生活不便，並已遺留障害難以
    回復，其身體及精神上自當受有相當之痛苦，上訴人請求被
    上訴人賠償精神慰撫金，核屬有據。本院衡酌上訴人為59年
    次，已婚，學歷為碩士，擔任3D動畫製作工程師，104年、1
    05年申報所得給付總額分別為1萬8086 元、9475 元，名下
    有不動產及投資共6筆，財產總額為116萬6900元，未有負債
    ，但須扶養父母；被上訴人為74年次，高職畢業，未婚，10
    4年、105年申報所得給付總額分別為50萬1842元、41萬7145
    元，名下未有財產，需扶養母親等情，已分據兩造陳明（本
    院卷第183頁、193頁），上訴人並提出三維動畫工程師證照
    、受訓證照、財力證明、開南大學修業證明書為證（原審卷
    一第80頁至82頁，本院卷第413頁至417頁），復有本院依職
    權調閱之稅務電子閘門財產所得調件明細表、戶籍資料在卷
    為佐（附於本院限閱卷內）。爰審酌系爭車禍發生狀況，上
    訴人精神痛苦之程度，及兩造前揭身份、地位及經歷、資力
    狀況等一切情狀，認上訴人所受非財產上損害應以25萬元為
    適當，逾此範圍之請求，即非正當。  
  ㈦基上，上訴人除原審已判命被上訴人給付之本息外，其得再
    請求被上訴人賠償之金額應為4萬3140元（包含將來醫療費5
    760元、已支出交通費3萬0125元、將來交通費7255元），及
    自追加狀繕本送達之翌日即108年1月23日（見原審卷三第16
    1頁）起算之法定遲延利息。
五、綜上所述，上訴人除原審已判命被上訴人給付之本息外，依
    侵權行為法律關係，請求被上訴人應再給付4萬3140元，及
    自108年1月23日起至清償日止按年息5％計算之利息，為有理
    由，應予准許，逾此部分之請求，為無理由，不應准許。原
    審就上開應准許部分，為上訴人敗訴之判決，尚有未洽，上
    訴意旨指摘原判決此部分不當，求予廢棄改判，為有理由，
    應由本院廢棄改判如主文第2項所示。又上開應准許部分未
    逾150萬元，被上訴人不得上訴第三審，本院就此部分判決
    後已告確定，原審駁回上訴人此部分假執行之聲請，結論尚
    無不合，應予維持。至上訴人之請求不應准許部分（確定部
    分除外），原審為上訴人敗訴之諭知，並駁回此部分假執行
    之聲請，核無不合，上訴意旨指摘原判決此部分不當，求予
    廢棄改判，為無理由，應予駁回。
六、本件事證已臻明確，兩造其餘之攻擊或防禦方法及所用之證
    據，經本院斟酌後，認為均不足以影響本判決之結果，爰不
    逐一論列，附此敘明。
七、據上論結，本件上訴為一部有理由、一部無理由，依民事訴
    訟法第450條、第449條第1項、第79條、第86條第1項前段，
    判決如主文。
中    華    民    國   109    年    2     月    27    日
                    民事第十二庭  
                        審判長法  官  陳秀貞
                              法  官  林哲賢 
                              法  官  邱景芬
正本係照原本作成。
被上訴人不得上訴。
上訴人如不服本判決，應於收受送達後20日內向本院提出上訴書
狀，其未表明上訴理由者，應於提出上訴後20日內向本院補提理
由書狀（均須按他造當事人之人數附繕本）上訴時應提出委任律
師或具有律師資格之人之委任狀；委任有律師資格者，另應附具
律師資格證書及釋明委任人與受任人有民事訴訟法第466 條之1
第1項但書或第2項（詳附註）所定關係之釋明文書影本。如委任
律師提起上訴者，應一併繳納上訴審裁判費。
中    華    民    國    109   年    2     月    27    日

                              書記官  陳泰寧
附註：
民事訴訟法第466條之1（第1項、第2項）：
對於第二審判決上訴，上訴人應委任律師為訴訟代理人。但上訴
人或其法定代理人具有律師資格者，不在此限。
上訴人之配偶、三親等內之血親、二親等內之姻親，或上訴人為
法人、中央或地方機關時，其所屬專任人員具有律師資格並經法
院認為適當者，亦得為第三審訴訟代理人。